ACORDAO-COMPLETO-2541920

ACÓRDÃO 6584/2022 ATA 34/2022 - PRIMEIRA CÂMARA

VISTOS, relatados e discutidos estes autos de tomada de contas especial instaurada pela Secretaria Especial da Cultura em desfavor de Agentemesmo Produções Artísticas Ltda., Raul Carlos Pereira Barretto e Márcia Regina Chiochetti, relativamente ao projeto cultural Pronac 04-7057.
ACORDAM os ministros do Tribunal de Contas da União, reunidos em sessão da 1ª Câmara, ante as razões expostas pelo relator, em:
9.1. acatar parcialmente as alegações de defesa de Agentemesmo Produções Artísticas Ltda. e de Raul Carlos Pereira Barretto Filho;
9.2. excluir Márcia Regina Chiochetti da relação processual;
9.3. julgar regulares com ressalvas, nos termos do arts. 1º, I, 16, II, e 23, II, da Lei 8.443/1992 , c/c os arts. 1º, I, 208 e 214, II, do RI/TCU, as contas de Raul Carlos Pereira Barretto Filho, dando-lhe quitação;
9.4. encerrar o processo e arquivar os autos;
9.5. enviar cópia deste acórdão aos responsáveis e à Secretaria Especial da Cultura;
9.6. informar aos interessados que o inteiro teor da presente deliberação estará disponível para a consulta no dia seguinte à sua oficialização no endereço www.tcu.gov.br/acordaos.

Tomada de contas especial em razão de não comprovação da regular aplicação dos recursos repassados pela União, captados por força do projeto cultural Pronac 04-7057.

Primeira Câmara

Secretaria Especial da Cultura.

3. Interessados/Responsáveis:
3.1. Responsáveis: Agentemesmo Produções Artísticas Ltda. (04.964.795/0001-09); Raul Carlos Pereira Barretto Filho (XXX.153.068-XX).

13.1. Ministro presente: Walton Alencar Rodrigues (Presidente).
13.2. Ministros-Substitutos convocados: Augusto Sherman Cavalcanti e Marcos Bemquerer Costa.
13.3. Ministro-Substituto presente: Weder de Oliveira (Relator).

WEDER DE OLIVEIRA

Examina-se processo de tomada de contas especial instaurada pela Secretaria Especial da Cultura (antigo Ministério da Cultura - MinC) , em desfavor de Agentemesmo Produções Artísticas Ltda., Raul Carlos Pereira Barretto e Márcia Regina Chiochetti, em razão de não comprovação da regular aplicação dos recursos repassados pela União, captados por força do projeto cultural Pronac 04-7057, cujo nome é Teatro da Utopia.	
2.	Para contextualizar os fatos ensejadores, as análises e os encaminhamentos do processo, reproduzo, com ajustes de forma pertinentes, a instrução da Secretaria de Controle Externo de Tomada de Contas Especial (SecexTCE) [footnoteRef:2], que contou com a anuência do MP/TCU[footnoteRef:3]: [2:  Peça 126.]  [3:  Peça 129.] 
"HISTÓRICO
2.	Em 17/5/2018, com fundamento na IN/TCU 71/2012, alterada pela IN/TCU 76/2016 e DN/TCU 155/2016, o dirigente da instituição Secretaria Especial da Cultura autorizou a instauração da tomada de contas especial (peça 84) . O processo foi registrado no sistema e-TCE com o número 1014/2020.
3.	A Portaria nº 94, de 25 de maio de 2005, autorizou a captação do valor de apoio, totalizando R$ 1.699.139,00, no período de 24/05/2005 a 30/06/2008 (peça 7) , com prazo para execução dos recursos 24/05/2005 a 30/06/2008, recaindo o prazo para prestação de contas em 30/8/2008.
4.	A empresa proponente captou recursos autorizados, no montante de R$ 1.056.179,25, conforme atestam os recibos (peças 11, 18, 24, 25, 26, 27, 28, 29, 30, 31 e 32) e/ou extratos bancários (peças 41 e 42) .
5.	O fundamento para a instauração da Tomada de Contas Especial, conforme consignado na matriz de responsabilização elaborada pelo tomador de contas, foi a constatação das seguintes irregularidades: 
Ausência parcial de documentação de prestação de contas dos recursos federais repassados ao AGENTEMESMO PRODUÇÕES ARTÍSTICAS LTDA., no âmbito do A programação do Teatro Utopia visa a socialização do bem cultural específico e de direta comunicação com a Urbe, composta de atividades permanentes e atividades programadas. As atividades permanentes se caracterizam como a essência do espaço, de estrutura fixa, que corresponde ao que já vem sendo desenvolvido pelo grupo e que, abrigados no Teatro da Utopia ganha em qualidade: ações de formação como oficinas de dramaturgia, interpretação, teatro de rua e produção, além de atividades complementares como workshops, palestras e debates..
Realização de despesas em itens não permitidos ou incompatíveis com o objeto do A programação do Teatro Utopia visa a socialização do bem cultural específico e de direta comunicação com a Urbe, composta de atividades permanentes e atividades programadas. As atividades permanentes se caracterizam como a essência do espaço, de estrutura fixa, que corresponde ao que já vem sendo desenvolvido pelo grupo e que, abrigados no Teatro da Utopia ganha em qualidade: ações de formação como oficinas de dramaturgia, interpretação, teatro de rua e produção, além de atividades complementares como workshops, palestras e debates.
6.	Os responsáveis arrolados na fase interna foram devidamente comunicados e, diante da ausência de justificativas suficientes para elidir as irregularidades e da não devolução dos recursos, instaurou-se a tomada de contas especial.
7.	No relatório (peça 100) , o tomador de contas concluiu que o prejuízo importaria no valor original de R$ 82.877,50, imputando-se a responsabilidade a Agentemesmo Produções Artísticas Ltda., Raul Carlos Pereira Barretto Filho, Sócio administrador, no período de 23/8/2004 até o momento, na condição de proponente e Marcia Regina Chiochetti, sócio administrador, no período de 23/8/2004 a 26/1/2010, na condição de proponente.
8.	Em 10/9/2020, a Controladoria-Geral da União emitiu o relatório de auditoria (peça 103) , em concordância com o relatório do tomador de contas. O certificado de auditoria e o parecer do dirigente do órgão de controle interno concluíram pela irregularidade das presentes contas (peças 104 e 105) .
9.	Em 17/9/2020, o ministro responsável pela área atestou haver tomado conhecimento das conclusões contidas no relatório e certificado de auditoria, bem como do parecer conclusivo do dirigente do órgão de controle interno, manifestando-se pela irregularidade das contas, e determinou o encaminhamento do processo ao Tribunal de Contas da União (peça 106) .
10.	Na instrução inicial (peça 110) , analisando-se os documentos nos autos, concluiu-se pela necessidade de realização de citação para as seguintes irregularidades: 
10.1. Irregularidade 1: não comprovação da boa e regular aplicação de parte dos recursos repassados por força Pronac 04-7057 em razão da ausência parcial de documentos fiscais na prestação de contas.
10.1.1. Evidências da irregularidade: documentos técnicos presentes nas peças 61 e 81.
10.1.2. Normas infringidas: Art. 37, caput, c/c o art. 70, parágrafo único, da Constituição da República Federativa do Brasil, art. 93 do Decreto-lei 200/1967; art. 66, caput, do Decreto 93.872/1986, art. 10 da Instrução Normativa 71/2012, art. 4o da Decisão Normativa TCU 155/2016 ; alínea 'b', do inciso II, do art. 4º, da Portaria nº 86, de 26 de agosto de 2014; art. 35 da Portaria nº 46, de 13 de março de 1998.
10.2. Débitos relacionados aos responsáveis Agentemesmo Produções Artísticas Ltda (CNPJ: 04.964.795/0001-09) e Raul Carlos Pereira Barretto Filho (CPF: XXX.153.068-XX) :
	Data de ocorrência
	Valor histórico (R$) 
	Identificador

	18/12/2008
	6.999,39
	C1

	1/1/2007
	15,55
	D22

	22/2/2007
	220,00
	D23

	7/3/2007
	150,00
	D24

	22/5/2007
	8.000,00
	D25

	29/8/2007
	15,60
	D26

	6/9/2007
	906,00
	D27

	16/10/2007
	45,00
	D28

	3/11/2007
	72,00
	D29

	6/11/2007
	10,53
	D30

	8/11/2007
	40,00
	D31

	12/11/2007
	50,00
	D32

	20/11/2007
	4,95
	D33

	25/11/2007
	13,10
	D34

	29/11/2007
	37,22
	D35

	3/12/2007
	30,00
	D36

	4/12/2007
	150,00
	D37

	9/12/2007
	134,00
	D38

	16/11/2007
	33,00
	D39

	1/11/2007
	37,51
	D40

	2/11/2007
	37,73
	D41

	15/11/2007
	525,00
	D42

	1/11/2007
	17,20
	D43

	18/11/2007
	525,00
	D44

	5/2/2007
	599,00
	D45

	14/8/2007
	125,00
	D46

	7/2/2007
	350,00
	D47

	29/8/2008
	345,00
	D48

	21/1/2007
	88,16
	D49

	12/6/2007
	16.780,00
	D50

	14/2/2007
	25,50
	D51

	23/1/2007
	3,41
	D52

	10/8/2007
	6,40
	D53

	3/4/2007
	592,00
	D54

	1/10/2007
	1.330,00
	D55

	13/9/2007
	20.000,00
	D56

	13/9/2007
	16.780,00
	D57

	25/8/2007
	97,00
	D58

	13/9/2007
	7,00
	D59

	9/6/2007
	96,00
	D60

	27/9/2007
	10.000,00
	D61

	20/12/2006
	3,80
	D62

	11/9/2006
	42,20
	D63

	15/10/2007
	489,60
	D64

	19/10/2007
	20,57
	D65

	27/11/2007
	104,00
	D66

	4/11/2006
	408,24
	D67

	20/12/2006
	1.545,00
	D68

	6/12/2007
	1.385,05
	D69

	26/9/2007
	1.800,00
	D70

	26/11/2007
	500,00
	D71

	27/11/2007
	500,00
	D72

	26/11/2007
	800,00
	D73

	27/11/2007
	500,00
	D74

	26/11/2007
	500,00
	D75

	26/11/2007
	500,00
	D76

	22/11/2007
	581,00
	D77

	29/11/2007
	100,00
	D78

10.2.1. Cofre credor: Fundo Nacional da Cultura - Divisão de Execução Orçamentária do Fnc.
10.2.2. Responsável: Agentemesmo Produções Artísticas Ltda (CNPJ: 04.964.795/0001-09) .
10.2.2.1. Conduta: nas parcelas D22 a D78 - apresentar de forma incompleta a documentação relativa à prestação de contas dos recursos federais repassados por meio do instrumento em questão em face de: a) ausência de documentos fiscais relativos a algumas das despesas informadas na relação de pagamentos; b) ausência de documentos fiscais relativos a algumas movimentações identificadas na conta específica do projeto mas não informadas na relação de pagamentos; c) apresentação de documentos fiscais ilegíveis na prestação de contas do projeto.
10.2.2.2. Nexo de causalidade: a apresentação incompleta da documentação da prestação de contas impediu a comprovação da regular aplicação dos recursos federais repassados, no âmbito do instrumento em questão, resultando em presunção de dano ao erário.
10.2.2.3. Culpabilidade: não há excludentes de ilicitude, de culpabilidade e de punibilidade; é razoável supor que o administrador responsável pela pessoa jurídica tinha consciência da ilicitude de sua conduta; era exigível conduta diversa da praticada, qual seja, apresentar a prestação de contas contendo todos os documentos necessários à comprovação da regular aplicação dos recursos federais repassados, conforme estabelecido nas normas aplicáveis. 
10.2.3. Responsável: Raul Carlos Pereira Barretto Filho (CPF: XXX.153.068-XX) .
10.2.3.1. Conduta: nas parcelas D22 a D78 - apresentar de forma incompleta a documentação relativa à prestação de contas dos recursos federais repassados por meio do instrumento em questão em face de: a) ausência de documentos fiscais relativos a algumas das despesas informadas na relação de pagamentos; b) ausência de documentos fiscais relativos a algumas movimentações identificadas na conta específica do projeto mas não informadas na relação de pagamentos; c) apresentação de documentos fiscais ilegíveis na prestação de contas do projeto.
10.2.3.2.	Nexo de causalidade: a apresentação incompleta da documentação da prestação de contas impediu a comprovação da regular aplicação dos recursos federais repassados, no âmbito do instrumento em questão, resultando em presunção de dano ao erário.
10.2.3.3.	Culpabilidade: não há excludentes de ilicitude, de culpabilidade e de punibilidade; é razoável supor que o responsável tinha consciência da ilicitude de sua conduta; era exigível conduta diversa da praticada, qual seja, apresentar a prestação de contas contendo todos os documentos necessários à comprovação da regular aplicação dos recursos federais repassados, conforme estabelecido nas normas aplicáveis. 
11.	Encaminhamento: citação.
11.1. Irregularidade 2: realização de despesas em itens não permitidos ou incompatíveis com o objeto do projeto incentivado.
11.1.1. Evidências da irregularidade: documentos técnicos presentes nas peças 61 e 81.
11.1.2. Normas infringidas: Art. 37, caput, c/c o art. 70, parágrafo único, da Constituição da República Federativa do Brasil; art. 93, do Decreto-lei 200/1967; art. 66, do Decreto 93.872/1986.
11.2.	Débitos relacionados aos responsáveis Agentemesmo Produções Artísticas Ltda (CNPJ: 04.964.795/0001-09) e Raul Carlos Pereira Barretto Filho (CPF: XXX.153.068-XX) :
	Data de ocorrência
	Valor histórico (R$) 

	25/9/2007
	3,10

	29/9/2007
	6,20

	9/10/2007
	32,19

	28/10/2007
	3,10

	13/12/2007
	1.467,00

	27/8/2006
	106,00

	6/9/2006
	10,00

	24/12/2006
	159,00

	26/12/2006
	16,98

11.2.1.	Cofre credor: Fundo Nacional da Cultura - Divisão de Execução Orçamentária do Fnc.
11.2.2.	Responsável: Agentemesmo Produções Artísticas Ltda (CNPJ: 04.964.795/0001-09) .
11.2.2.1.	Conduta: realizar despesas na execução do instrumento em questão em itens não permitidos ou incompatíveis com as especificações constantes do termo aprovado.
11.2.2.2.	Nexo de causalidade: A utilização de recursos federais transferidos no âmbito do instrumento em questão em itens não permitidos ou incompatíveis com o termo aprovado resultou na impugnação das referidas despesas e, consequentemente, em dano ao erário.
11.2.2.3.	Culpabilidade: não há excludentes de ilicitude, de culpabilidade e de punibilidade; é razoável supor que o administrador responsável pela pessoa jurídica tinha consciência da ilicitude de sua conduta; era exigível conduta diversa da praticada, qual seja, aplicar os recursos federais transferidos exclusivamente em itens permitidos ou compatíveis com o respectivo termo aprovado. 
11.2.3.	Responsável: Raul Carlos Pereira Barretto Filho (CPF: XXX.153.068-XX) .
11.2.3.1.	Conduta: realizar despesas na execução do instrumento em questão em itens não permitidos ou incompatíveis com as especificações constantes do termo aprovado.
11.2.3.2.	Nexo de causalidade: A utilização de recursos federais transferidos no âmbito do instrumento em questão em itens não permitidos ou incompatíveis com o termo aprovado resultou na impugnação das referidas despesas e, consequentemente, em dano ao erário.
11.2.3.3.	Culpabilidade: não há excludentes de ilicitude, de culpabilidade e de punibilidade; é razoável supor que o responsável tinha consciência da ilicitude de sua conduta; era exigível conduta diversa da praticada, qual seja, aplicar os recursos federais transferidos exclusivamente em itens permitidos ou compatíveis com o respectivo termo aprovado. 
12.	Encaminhamento: citação.
13.	Apesar de o tomador de contas haver incluído Marcia Regina Chiochetti como responsável neste processo, após análise realizada sobre a documentação acostada aos autos, conclui-se que sua responsabilidade deve ser excluída, uma vez que não há evidências de que tenha tido participação nas irregularidades aqui verificadas.
14.	Em cumprimento ao pronunciamento da unidade (peça 112) , foram efetuadas citações dos responsáveis, nos moldes adiante:
a)	 Agentemesmo Produções Artísticas Ltda - promovida a citação do responsável, conforme delineado adiante:
	Comunicação: Ofício 52689/2021 - Seproc (peça 116) 
Data da Expedição: 27/9/2021
Data da Ciência: 29/9/2021 (peça 121) 
Observação: Ofício enviado para o endereço do responsável, conforme pesquisa na base de dados no sistema da Receita Federal, custodiada pelo TCU (peça 115) .
Fim do prazo para a defesa: 14/10/2021

b)	 Raul Carlos Pereira Barretto Filho - promovida a citação do responsável, conforme delineado adiante:
	Comunicação: Ofício 52685/2021 - Seproc (peça 118) 
Data da Expedição: 27/9/2021
Data da Ciência: 28/9/2021 (peça 120) 
Observação: Ofício enviado para o endereço do responsável, conforme pesquisa na base de dados no sistema da Receita Federal, custodiada pelo TCU (peça 115) .
Fim do prazo para a defesa: 13/10/2021
	
	Comunicação: Ofício 52688/2021 - Seproc (peça 117) 
Data da Expedição: 27/9/2021
Data da Ciência: 28/9/2021 (peça 119) 
Observação: Ofício enviado para o endereço do responsável, conforme pesquisa na base de dados no sistema do TSE, custodiada pelo TCU (peça 115) .
Fim do prazo para a defesa: 13/10/2021
	
15.	Conforme Despacho de Conclusão das Comunicações Processuais (peça 125) , as providências inerentes às comunicações processuais foram concluídas. Os responsáveis apresentaram alegações de defesa (peças 123 e 124) .
ANÁLISE DOS PRESSUPOSTOS DE PROCEDIBILIDADE DA IN/TCU 71/2012
Avaliação de Viabilidade do Exercício do Contraditório e Ampla Defesa
16.	Verifica-se que não houve o transcurso de mais de dez anos desde o fato gerador sem que tenha havido a notificação dos responsáveis pela autoridade administrativa federal competente (art. 6º, inciso II, c/c art. 19 da IN/TCU 71/2012, modificada pela IN/TCU 76/2016) , uma vez que o prazo para apresentar a prestação de contas expirou em agosto de 2008, os responsáveis a apresentaram somente em janeiro de 2009 e foram notificados das irregularidades ensejadores de débito em janeiro de 2018 (conforme AR à peça 59) .
Valor de Constituição da TCE 	
17.	Verifica-se, ainda, que o valor atualizado do débito apurado (sem juros) em 1/1/2017 é de R$ 148.654,31, portanto superior ao limite mínimo de R$ 100.000,00, na forma estabelecida conforme os arts. 6º, inciso I, e 19 da IN/TCU 71/2012, modificada pela IN/TCU 76/2016. 
OUTROS PROCESSOS/DÉBITOS NOS SISTEMAS DO TCU COM OS MESMOS RESPONSÁVEIS
18.	Informa-se que não foi encontrado débito imputável aos responsáveis em outros processos no Tribunal.
19.	A tomada de contas especial está, assim, devidamente constituída e em condição de ser instruída.
EXAME TÉCNICO
20.	Tendo em vista que foram apresentados os mesmos argumentos pelos dois responsáveis, analisarei suas alegações de defesa de forma conjunta.
Preliminar: descabimento da solidariedade dos sócios em razão da indevida desconsideração da personalidade jurídica - responsabilidade subjetiva
21.	Dizem que 'este Egrégio Tribunal entende, sem apresentar qualquer fundamentação legal, que para o reconhecimento da responsabilidade solidária ao caso em tela, basta a combinação dos fatores: conduta culposa ou dolosa, o dano verificado e o nexo de causalidade entre a conduta e o dano' e que 'tal interpretação, data venia, fere princípios legais e o entendimento jurisprudencial do Superior Tribunal de Justiça sobre o assunto' (peça 23, p. 2) .
22.	Argumentam que o Sr. Raul Barreto não pode ser incluído como responsável solidário, e que sua inclusão ignora os preceitos legais de desconstituição da personalidade jurídica estabelecidos no Código Civil, já que 'a forma que foi tratado o assunto, apresentando no Anexo do Ofício o detalhamento dos débitos e supostos responsáveis solidários, incluindo a peticionária, vislumbra-se totalmente equivocado por aplicar (i) a desconstituição da personalidade jurídica sem declaração pelo juiz competente e a (ii) responsabilidade objetiva, ou seja, sem qualquer comprovação de culpa ou dolo' (peça 23, p. 3) .
23.	A inclusão do Sr. Raul Barreto também violaria o disposto no art. 2º da Portaria 180, de 25/02/2010 da PGFN e no inciso III do art. 135 do CTN, já que não teriam sido realizados atos ou fatos com excesso de poderes, infração de lei, contrato social e estatutos.
24.	Narram que 'o Superior Tribunal de Justiça tem defendido a tese da responsabilidade subjetiva do administrador ao não o considerar diretamente responsável pela infração à lei quando do não pagamento dos tributos' e que 'a desconstituição da personalidade jurídica pretendida deve ser aplicada como medida excepcional com a finalidade de punir os sócios em caso de fraude ou abuso que causaram a terceiros, mediante prova concreta da comprovação que foram instrumento para dissimular a prática de lesões a credores, por meio de decisão devidamente fundamentada, o que não é o caso dos autos!' (peça 23, p. 4-5) . Apresentam diversos julgados acerca da desconsideração da personalidade jurídica nos tribunais.
25.	Finalizam que 'por mais que se entenda a importância deste Egrégio Tribunal de Contas em fiscalizar o uso de recursos públicos federais na esfera administrativa, conforme previsto no artigo 71 da Constituição Federal, não se pode ferir o Princípio da Legalidade, constante do artigo 37 caput do mesmo diploma, sob pena de caracterizar ato de improbidade administrativa, nos termos do art. 11 da Lei n.º 8.429/92' (peça 23, p. 7) .
26.	Requerem que 'em atenção ao Princípio da Autotutela para revisão dos atos administrativos e o quanto previsto no Enunciado da Súmula 473 do STF requer-se seja 1 reconhecida a infringência do artigo 50 do Novo Código Civil, determinando-se a retirada dos sócios da peticionária como responsáveis solidários pelo suposto débito sob análise por este Egrégio Tribunal de Contas, bem como do Cadastro Informativo de Créditos Não Quitados do Setor Público Federal (CADIN) , sob pena de caracterizar ato de improbidade administrativa, nos termos do art. 11 da Lei n.º 8.429/92' (peça 23, p. 8) .
Análise da preliminar
27.	O Acórdão 2763/2011-TCU-Plenário, Relator Min. Augusto Sherman, firmou entendimento, posteriormente fixado na Súmula TCU 286, no sentido de que, na hipótese em que a pessoa jurídica de direito privado seja convenente e beneficiária de transferências voluntárias de recursos públicos da União, tanto a entidade privada como os seus dirigentes atuam como gestores públicos e devem comprovar a regular aplicação dos recursos públicos. Esse entendimento foi estendido pelo Acórdão 2590/2013-TCU-Primeira Câmara, Relator Min. Augusto Sherman, às hipóteses de captação de recursos com amparo na Lei 8.313/1991 (Lei Rouanet) , uma vez que se trata de recursos públicos federais oriundos de renúncia fiscal prevista em lei. 
28.	As normas processuais previstas na Lei Orgânica do TCU (Lei 8.443/1992) e em seu Regimento Interno estabelecem rito processual próprio, no qual a aplicação do Código de Processo Civil se dá apenas de maneira analógica e subsidiária na falta de normas legais e regimentais específicas (Acórdão 1902/2020-TCU-Plenário | Relator: ANA ARRAES) .
29.	Em se tratando do procedimento para desconsideração da personalidade jurídica de entidade privada que receba recursos federais, a jurisprudência deste Tribunal é pacífica no sentido de que não é necessário desconsiderar a personalidade jurídica de entidade privada convenente para que seus administradores sejam pessoalmente responsabilizados por danos causados ao erário, sendo solidária a responsabilidade deles com a pessoa jurídica de direito privado (Acórdão 3202/2018-TCU-Segunda Câmara, Relator Ministro Aroldo Cedraz) .
30.	Assim, o TCU pode determinar a citação de sócios de empresa, sem necessidade de prévia desconsideração da personalidade jurídica, que tenham participado ativamente de irregularidade da qual resultou prejuízo ao erário, pois os artigos. 70, parágrafo único, e 71, inciso II, da Constituição Federal não fazem distinção entre agentes públicos ou particulares para fins de recomposição de dano (Acórdão 2273/2019-TCU-Plenário, Relator Ministro Benjamin Zymler) .
31.	A propósito do assunto, transcrevo a seguinte passagem do voto condutor do Acórdão 2193/2017-TCU-Plenário, de relatoria do Ministro Benjamin Zymler:
61. (...) No entanto, enfatizo que a responsabilização desses agentes também pode se dar de forma direta, derivada da aplicação do texto constitucional, em particular no disposto no art. 70, parágrafo único, e no inciso II do art. 71, que não faz qualquer distinção entre agentes públicos ou particulares para fins de recomposição do débito, bastando que qualquer um deles tenha dado causa à irregularidade de que resulte prejuízo ao erário. Assim, a jurisdição do TCU pode alcançar terceiros que hajam concorrido para o cometimento de dano aos cofres públicos, sejam agentes públicos ou privados, conforme se extrai de tais dispositivos da Lei Maior.
62. A interpretação dos arts. 70, parágrafo único, 71, incisos II, VIII, deixa evidente o poder-dever de o Tribunal de Contas da União julgar, não só as contas dos administradores, mas de qualquer pessoa física ou jurídica que der causa a perda, extravio ou outra irregularidade de que resulte prejuízo ao erário público.
63. Tenho adotado essa linha de posicionamento em diversos julgados recentes, que apreciaram casos de irregularidades descortinadas pela Operação Lava Jato. Cito os Acórdãos 1.837/2017, 2.109/2016, 2.428/2016, 1.083/2017 e 1.601/2017, todos do Plenário, em que o Tribunal adotou o mesmo procedimento.
32.	Assim, não se acolhe a preliminar apresentada, pois a proposta da unidade técnica está alinhada com a jurisprudência do TCU, que admite a responsabilização direta, sem necessidade de desconsideração da personalidade jurídica, de sócios de empresa que participarem ativamente de irregularidade da qual resultou prejuízo ao erário.
Requerimento: recebimento da defesa no efeito suspensivo
33.	Pedem que as alegações de defesa sejam recebidas 'no efeito suspensivo, com fundamento no poder geral de cautela, no intuito de impedir a eficácia prática da decisão de reprovação, ou seja, obstando o seu cumprimento no que tange à instauração de Tomada de Contas Especial e inclusão do responsável no Cadastro Informativo dos Créditos Não Quitados de Órgãos e Entidades Federais - CADIN' (peça 23, p. 8) .
34.	Fundamenta seu pedido na 'jurisprudência do TCU, balizada pelo Manual de Recursos do próprio TCU, aprovado pela Portaria n° 35/2014, considera o efeito suspensivo, em termos objetivos, um dos mais relevantes porque quando presente, impede a eficácia prática da decisão impugnada, com fundamento na segurança jurídica, destinando-se a assegurar a própria utilidade da possibilidade de revisão das decisões por meio da interposição de recursos' e diz que 'a necessidade da admissibilidade do efeito suspensivo encontra-se consubstanciada no fato de que se dada continuidade ao Decisão nº 60, de 25 de julho de 2019, prolatada pelo Ministro de Estado da Cidadania, afetará o proponente de forma danosa e irreparável, ao incluir seu nome no CADIN, além de gerar despesas desnecessárias ao Estado' (peça 23, p. 9) .
Análise do requerimento
35.	Não se acolhe o pedido, já que não há previsão no regimento interno do TCU para concessão de efeito suspensivo por apresentação de alegação de defesa, mas somente na fase recursal, mais especificamente quando interposto recursos de reconsideração, pedido de reexame (art. 285 e 286) e embargos de declaração (art. 287, §3º) , podendo ser também aplicado ao agravo (art. 289, §4º) e, de maneira excepcional, ao recurso de revisão (Acórdão 2303/2021-TCU-Plenário | Relator: AUGUSTO NARDES) .
Argumentos: realização do objeto, alcance do objetivo, boa-fé objetiva e ato vinculado
36.	Escrevem que o objeto do projeto foi cumprido integralmente e alcançou o seu objetivo, conforme demonstrado e reconhecido no Relatório de Execução emitido pelo Ministério da Cultura. Dizem que conforme IN 5/2017 e IN 2/2019 do órgão repassador, a prestação de contas será aprovada com ressalvas quando verificada a execução do objeto e sem danos ao erário.
37.	Dizem que 'já foi definido pelo STF que o dano ao erário está vinculado ao dolo comprovado, e não a meros erros formais' e 'tendo sido entregue o objeto, deve ser observado o conceito da boa-fé objetiva do proponente, não cabendo ao Ministério ou à este Tribunal presumir o dano ao erário, especialmente considerando o fato de que o proponente cumpriu todos seus prazos e obrigações, tendo ficado refém da morosidade e ineficiência da administração pública' (peça 23, p. 10) .
38.	E que 'o próprio TCU já decidiu expressamente em caso de mecenato que, tendo sido entregue o objeto pactuado e os recursos aplicados neste objeto, as contas podem ser julgadas regulares sem necessidade de maiores detalhamentos' (peça 23, p. 11) , trazendo transcrição do Acórdão 1611/2015-TCU-Plenário.
39.	Dizem que 'a peticionária sempre agiu em estrita boa-fé objetiva, o que deve ser reconhecido por este Egrégio Tribunal, em razão da realização do objeto conforme aprovado, descabendo à peticionária sofrer qualquer ação punitiva da Administração Pública no que tange o projeto em tela' (peça 23, p. 12) .
40.	Falam que 'é pacífico o entendimento da doutrina e jurisprudência no sentido de que não é admissível responsabilidade objetiva em se tratando de improbidade administrativa, de forma que, para que uma conduta dolosa ou culposa ganhe o status de improba, necessário que a peticionária tenha agido com má-fé, desonestidade, devassidão no ato praticado' (peça 23, p. 17) .
41.	Assim, defendem que deve ser analisado se o ato praticado pelo agente realmente se encontra revestido de má-fé e desonestidade, ou constitui-se em mera irregularidade formal e que 'deve haver a constatação de prejuízo financeiro efetivo ao Erário, que deve ser traduzida em dano econômico-financeiro direto, e sem a prova inconteste da perda patrimonial, desvio, apropriação, malbaratamento ou dilapidação dos bens ou haveres do ente público' (peça 23, p. 18) . Apresenta jurisprudência do STJ neste sentido.
42.	Dizem que 'os requisitos necessários à aprovação da Prestação de Contas dos projetos culturais são o cumprimento do objeto e a adequada execução financeira. No caso em tela, é inquestionável que a peticionária cumpriu exemplarmente com o objeto e metas do Projeto. No que tange à execução financeira, o Projeto agiu em estrita conformidade com os critérios exigidos na época de sua execução' (peça 23, p. 20-21) .
43.	E que 'a aprovação da Prestação de Contas do Projeto é ato administrativo vinculado, não sendo possível que o agente público a reprove se satisfeitos os seus requisitos. Assim, o agente está intimamente vinculado aos requisitos estabelecidos pelas normas como necessários à aprovação, não podendo agir com base em vontades e entendimentos próprios. Pois, os requisitos estabelecidos na legislação geram na proponente a expectativa de direito quanto a aprovação das contas e assim, deverá o agente público agir em estrita observância aos mesmos, caso contrário, estará ferindo agressivamente os princípios da confiança e da boa-fé objetiva' (peça 23, p. 20) .
44.	Defendem que 'tendo em vista que a aprovação da Prestação de Contas é ato administrativo vinculado, não resta a este Tribunal outra opção a não ser aprovar as contas do Projeto, uma vez que não há dúvidas quanto o cumprimento do objeto e a correta utilização dos recursos financeiros, sempre vinculados à execução do objeto do Projeto' e que 'fica evidente que a reprovação da Prestação de Contas pela Secretaria Especial de Cultura não apresentará nenhuma previsão legal, uma vez que a realização do Projeto ocorreu de forma totalmente satisfatória, bem como todos os recursos foram utilizados de forma correta e em conformidade com as normas' (peça 23, p. 21) .
Análise do argumento
45.	A responsabilidade dos jurisdicionados perante o TCU é de natureza subjetiva, caracterizada mediante a presença de culpa em sentido estrito, sendo desnecessária a caracterização de conduta dolosa ou má-fé do gestor para que ele seja obrigado a ressarcir os prejuízos que tenha causado ao erário (Acórdão 2037/2022-TCU-Primeira Câmara | Relator: VITAL DO RÊGO) .
46.	Desta forma, não pode ser afastada a responsabilidade de um jurisdicionado apenas com base na demonstração de boa-fé em suas condutas, como alegam os responsáveis.
47.	Quanto à execução do objeto do projeto, informa-se que nunca se contestou a realização do objeto do projeto, já que conforme Relatório de Execução 32-C08-Passivo/G03/Sefic/MinC (peça 53) , não houve pendências na execução física do projeto, tanto que que a citação dos responsáveis foi realizada em razão de falhas identificadas na execução financeira do projeto, sendo elas a ausência de documentos probatórios de algumas despesas e a realização de despesas em itens não permitidos ou incompatíveis com o objeto, e não da inexecução do objeto pactuado.
48.	Cumpre recordar que a jurisprudência desta Corte é no sentido de que a mera execução física do objeto ou de parte dele, por si só, não comprova que os recursos foram aplicados corretamente, cabendo ao responsável demonstrar o nexo causal entre os recursos que lhe foram repassados e os documentos de despesas referentes à execução, tais como notas de empenho, recibos, notas fiscais, extratos bancários, de forma que seja possível confirmar que determinado projeto foi executado com os recursos transferidos. 
49.	Esse entendimento fundamenta-se no dever de prestar contas, previsto no parágrafo único do art. 70 da Constituição Federal, bem como em outros normativos infraconstitucionais, como o Decreto-Lei 200/1967. Nesse sentido é o teor dos Acórdão 2024/2016-TCU-Segunda Câmara, rel. ANA ARRAES; 1.449/2016-TCU-2ª Câmara, rel. ANA ARRAES; 11.236/2015-TCU-2ª Câmara, rel. ANA ARRAES; 11.222/2015-TCU-2ª Câmara, rel. AUGUSTO NARDES; 7.612/2015-TCU-1ª Câmara, rel. WALTON ALENCAR RODRIGUES; 3.356/2019-TCU-1ª Câmara, rel. WALTON ALENCAR RODRIGUES e 3.547/2019-TCU-1ª Câmara, rel. BENJAMIM ZYMLER.
50.	Assim, não se acolhem os argumentos apresentados, pois, ainda que tenha sido realizado o objeto e que tenham agido com boa-fé em sua realização, era responsabilidade dos responsáveis comprovaram a execução financeira da totalidade dos recursos, o que não foi feito, não havendo legalidade alguma na proposta de reprovação das contas do projeto.
Argumento: reconhecimento da prescrição da pretensão punitiva deste Tribunal
51.	Argumentam que deve ser declarada 'a prescrição da pretensão punitiva, determinando-se, nos termos do art. 212 do Regimento Interno do TCU, o arquivamento da Tomada de Contas Especial sem julgamento do mérito, por se verificar a ausência de pressupostos de constituição e de desenvolvimento válido e regular do processo' (peça 23, p. 17) .
Análise do argumento
52.	Vale ressaltar que a pretensão punitiva do TCU, conforme Acórdão 1441/2016-TCU-Plenário, Relator Min. Benjamin Zymler, que uniformizou a jurisprudência acerca dessa questão, subordina-se ao prazo geral de prescrição indicado no art. 205 do Código Civil, que é de dez anos, contado da data de ocorrência da irregularidade sancionada, nos termos do art. 189 do Código Civil, sendo este prazo interrompido pelo ato que ordenar a citação, a audiência ou a oitiva dos responsáveis.
53.	No caso em exame, ocorreu a prescrição, uma vez que a irregularidade sancionada ocorreu em 30/8/2008 (data final para apresentar a prestação de contas) e o ato de ordenação da citação somente ocorreu em 2021.
54.	Todavia, o reconhecimento da prescrição da pretensão punitiva deste Tribunal apenas afasta a possibilidade de aplicação de penalidades aos responsáveis, mas não tem o condão de fundamentar o arquivamento do processo, razão pela qual não se acolhe o pedido de arquivamento formulado.
Argumento: prescrição da pretensão ressarcitória
55.	Citam que 'a prescritibilidade e eventual dano ao erário já foi decidida nos autos do Recurso Extraordinário 669069 perante o Supremo Tribunal Federal, que determinou que a §5° do art. 37 da Constituição Federal deve ser interpretado de forma restrita, sendo aplicado aos casos de ilícito penal e improbidade administrativa apenas' (peça 23, p. 15) .
56.	Dizem que 'ainda que existam prazos gerais para prática dos atos administrativos e, como já colocado acima, a aplicação da prescrição intercorrente após 3 anos de paralisação do processo, nenhuma dessas regras do processo administrativo são aplicadas nos processos de prestação de contas no âmbito da Secretaria Especial de Cultura do Ministério do Turismo, colocando os produtores culturais na instável situação de não terem suas prestações de contas analisadas e poderem ser notificados a qualquer tempo - após década - para apresentação de documentos e explicações' (peça 23, p. 15-16) .
57.	Defendem que 'seja declarado que a prescrição legal, tanto de 5 anos quanto a intercorrente de 3 anos, alcança o prazo de análise dos processos administrativos de prestação de contas processados pelo Ministério do Turismo e pela Secretaria Especial da Cultura, bem como a guarda de documentos, e as eventuais penalidades, esteja ou não presente o dano ao erário' (peça 23, p. 16) .
58.	Ressaltam que 'a peticionária entregou o objeto do projeto em sua completude em 2009 - mais de 12 anos atrás -, quer dizer, o objetivo sociocultural teve seu impacto na população conforme previsto, gerando seus efeitos' e que 'do Recurso Extraordinário nº 669.069, submetido à sistemática dos recursos repetitivos, tendo reconhecida sua repercussão geral entendeu que a pretensão de ressarcimento ao erário decorrente de ilícitos cíveis prescreve', tendo o mesmo acontecido com 'a repercussão geral no Recurso Extraordinário 852.475 no que tange aos atos administrativos que levam ao cometimento do crime de improbidade administrativa' (peça 23, p. 19-20) .
59.	Assim, 'se reconhecida a prescrição da pretensão de ressarcimento ao erário público de agentes públicos e particulares, limitando a aplicação do artigo 37, § 5º da Constituição Federal em repercussão geral, cabe a esse Tribunal adotar tal posicionamento e aplicá-lo de forma exemplar em relação ao artigo 57 das INs 5/2017 e 2/2019, ademais em projetos regularmente cumpridos e entregues' (peça 23, p. 20) .
Análise do argumento
60.	O Supremo Tribunal Federal - STF, no Recurso Extraordinário - RE 636.886, fixou a tese, com repercussão geral reconhecida, de que 'é prescritível a pretensão de ressarcimento ao erário fundada em decisão de Tribunal de Contas' (Tema 899) . Em que pese o questionamento acerca da abrangência da tese ali firmada, no sentido de que se circunscreveria apenas ao processo de execução da condenação imposta pelo TCU (ou seja, inaplicável à pretensão de ressarcimento exercida no processo 'conhecimento' da TCE) , verifica-se que o STF, por meio de decisões prolatadas pelas suas duas turmas, tem decidido de forma reiterada que se aplica o prazo prescricional de 5 anos previsto na Lei 9.873/1999 às pretensões sancionatória e ressarcitória a cargo do Tribunal de Contas da União. 
61.	Seja por aplicação direta ou por analogia, a orientação sufragada é no sentido de que o prazo de 5 anos é compatível com a tese de que a ação e a execução prescrevem no mesmo prazo (Súmula 150 do STF) , bem como com o fato de que a Lei 9.873/1999 - que regulamenta o exercício de ação punitiva pela Administração Pública Federal, direta e indireta - regeria integralmente a prescrição no âmbito do TCU. Quanto a este último aspecto, o Ministro Luís Roberto Barroso, no voto exarado no julgamento do MS 32.201, embora tenha advertido que a atuação do TCU, em sua acepção clássica, não se qualifica como exercício do poder de polícia, ressaltou que a Lei 9.873/1999 assumiria vocação regulatória geral da prescrição do exercício da competência sancionadora da Administração Pública, sendo sua disciplina aplicável a qualquer ação punitiva da Administração Pública Federal, exceto àquelas esferas em que exista regulamentação específica. Ademais, em virtude da autonomia científica do Direito Administrativo, não haveria razão plausível para suprimir a omissão da Lei Orgânica do Tribunal de Contas da União, no tocante ao estabelecimento de um prazo prescricional próprio, valendo-se das normas de direito civil, e não das de direito administrativo.
62.	Eis algumas ementas que evidenciam o entendimento predominante do STF:
Ementa: AGRAVO REGIMENTAL EM MANDADO DE SEGURANÇA. TOMADA DE CONTAS ESPECIAL. TRIBUNAL DE CONTAS DA UNIÃO. CONDENAÇÃO A RESSARCIMENTO AO ERÁRIO. PRESCRIÇÃO. MARCO INTERRUPTIVO. ART. 2°, II, DA LEI 9.873/1999. ATO INEQUÍVOCO DE APURAÇÃO DO FATO. DISCUSSÃO. DIREITO LÍQUIDO E CERTO. DEMONSTRAÇÃO. INOCORRÊNCIA. SUBSISTÊNCIA DA DECISÃO AGRAVADA. AGRAVO A QUE SE NEGA PROVIMENTO. I - As razões do agravo regimental são inaptas para desconstituir os fundamentos da decisão agravada, que, por isso, se mantêm hígidos. II - Aplicando-se a regulamentação da Lei 9.873/1999 ao caso concreto, observa-se que a pretensão sancionatória do TCU, em relação aos atos praticados pelo impetrante, levando-se em consideração a ocorrência de 5 causas interruptivas da prescrição, não teria sido fulminada pelo decurso do tempo. III - A pretensão do recorrente, fundada na discussão sobre os fatos apontados como marcos interruptivos da prescrição da pretensão punitiva da Administração Pública, refoge aos estreitos limites do mandamus, ante a ausência de liquidez e certeza do direito pleiteado. IV - Agravo regimental a que se nega provimento. MS 36067 ED-AgR. Órgão julgador: Segunda Turma. Relator (a) : Min. RICARDO LEWANDOWSKI. Julgamento: 18/10/2019
Ementa: AGRAVO REGIMENTAL EM RECLAMAÇÃO. TRIBUNAL DE CONTAS DA UNIÃO. TOMADA DE CONTA ESPECIAL. PRESCRIÇÃO DA PRETENSÃO PUNITIVA. RECONHECIDA EM DECISÃO DO SUPREMO TRIBUNAL FEDERAL. PRESCRITIBILIDADE DO RESSARCIMENTO AO ERÁRIO FUNDADA EM DECISÃO DE TRIBUNAL DE CONTAS. AÇÃO DE IMPROBIDADE ADMINISTRATIVA COM PEDIDO DE RESSARCIMENTO JÁ EM CURSO. AGRAVO REGIMENTAL A QUE SE NEGA PROVIMENTO. I - O acórdão do TCU determinou a formação de processo administrativo para avaliarem, efetivamente, a eventual responsabilização do agravado para o ressarcimento do dano ao erário, contrariando, assim, autoridade desta Corte no MS 35.512/DF, uma vez que houve a concessão da segurança para declarar a ocorrência da prescrição da pretensão punitiva do TCU em relação às infrações imputadas a ele, destacando-se que a União poderia perseguir os valores referentes ao ressarcimento dos danos na esfera judicial. II - Agravo regimental a que se nega provimento. (Rcl 39497 AgR. Órgão julgador: Segunda Turma. Relator (a) : Min. RICARDO LEWANDOWSKI. Julgamento: 10/10/2020) 
Ementa: MANDADO DE SEGURANÇA. DIREITO ADMINISTRATIVO. TRIBUNAL DE CONTAS DA UNIÃO. SERVIDOR DA SECRETARIA DE SAÚDE DO ESTADO DO ACRE. FISCALIZAÇÃO OMISSA E DEFICIENTE NA EXECUÇÃO DE DOIS CONVÊNIOS FIRMADOS ENTRE A SECRETARIA ESTADUAL E O MINISTÉRIO DA SAÚDE. APLICAÇÃO DE MULTA. ARTS. 28, II, E 58, II, DA LEI 8.443/1992. ART. 268, II, DO REGIMENTO INTERNO DO TCU. PRESCRIÇÃO DA PRETENSÃO SANCIONATÓRIA. OCORRÊNCIA. APLICAÇÃO DA LEI 9.873/1999. PRECEDENTES DESTE STF. MEDIDA LIMINAR DEFERIDA E RATIFICADA NO EXAME DE MÉRITO. SEGURANÇA CONCEDIDA PARA AFASTAR A MULTA APLICADA. 1. A prescrição da pretensão punitiva do TCU é regulada pela Lei 9.873/1999, descabendo a aplicação do prazo decenal previsto na legislação civil (art. 205 do Código Civil) . Ao revés, incide o prazo quinquenal previsto na Lei 9.873/1999 (MS 32201, Rel. Min. Roberto Barroso, PRIMEIRA TURMA, DJe 7/8/2017; MS 35.512-AgR, Rel. Min. Ricardo Lewandowski, SEGUNDA TURMA, DJe 21/6/2019) . 2. In casu, na linha do parecer apresentado pelo Ministério Público Federal e da decisão liminar de minha lavra, é inequívoca a superação do prazo prescricional quinquenal. Os ilícitos apontados pela Corte de Contas ocorreram em julho de 2006, tendo o processo de auditoria sido instaurado em 9/10/2006. A ordem de citação do responsável para a audiência, por sua vez, ocorreu em 25/6/2007. Entretanto, a decisão condenatória recorrível foi exarada somente em 31/5/2016, data da prolação do Acórdão 3513/2016-TCU-Primeira Câmara. 3. Ex positis, CONCEDO A SEGURANÇA unicamente para afastar a sanção de multa aplicada ao impetrante, nos autos da Tomada de Contas Processo 023.288/2006-0, máxime da ocorrência de prescrição da pretensão punitiva do Tribunal de Contas da União. MS 35940. (Órgão julgador: Primeira Turma. Relator (a) : Min. LUIZ FUX. Julgamento: 16/06/2020) .
63.	Essa orientação também foi seguida nas seguintes decisões monocráticas: MS 36.127-MC/DF e MS 35.940-MC/DF, Rel. Min. Luiz Fux; MS 35.294, MS 35.539/DF e MS 35.971-TP/DF, Rel. Min. Marco Aurélio; MS 34.256 MC/DF, MS 36.054-MC e MS 36.067-MC/DF, Rel. Min. Ricardo Lewandowski.
64.	O Supremo Tribunal Federal tem se pronunciado no sentido de reconhecer não só a aplicação da prescrição quinquenal com fulcro na interpretação da Lei 9.873/1999, mas também a incidência dos marcos interruptivos do prazo prescricional consignados na referida lei, tantas vezes quanto presentes os suportes fáticos (MS 32201, Relator: Min. Roberto Barroso) . 
65.	Entendimento que também foi adotado nas seguintes decisões monocráticas: MS 36.054, MS 34.256-MC, MS 35.512 e MS 36.067-MC, todos de relatoria do Min. Ricardo Lewandowski; MS 35.294, MS 35.539 e MS 35.971-TP, todos de relatoria do Min. Marco Aurélio; MS 32.201, Rel. Min. Roberto Barroso, e MS 36.127-MC e MS 35.940-MC, Min. Luiz Fux.
66.	Em relação ao termo inicial da contagem do prazo prescricional, o 'caput' do art. 1º da Lei 9.873/1999 oferece solução que não destoa do modelo adotado pelo TCU no incidente de uniformização de jurisprudência, em que se examinou a prescrição da pretensão punitiva, nos termos do Acórdão 1441/2016-TCU-Plenário (Rel. Min. Benjamin Zymler) , com a adição da particularidade de explicitar o caso de infrações permanentes ou continuadas:
a) Regra geral: 'data da prática do ato' (o que equivale a 'ocorrência da irregularidade sancionada') ;
b) Regra especial: 'no caso de infração permanente ou continuada, do dia em que tiver cessado'.
67.	A Lei 9.873/1999, no art. 2º, estabelece as causas interruptivas da prescrição punitiva, consoante abaixo transcrito, já na redação conferida pela Lei 11.941/2009:
Art. 2º Interrompe-se a prescrição da ação punitiva:
I - pela notificação ou citação do indiciado ou acusado, inclusive por meio de edital;
II - por qualquer ato inequívoco, que importe apuração do fato;
III - pela decisão condenatória recorrível.
IV - por qualquer ato inequívoco que importe em manifestação expressa de tentativa de solução conciliatória no âmbito interno da administração pública federal.
68.	O quadro a seguir indica alguns eventos processuais, ocorridos no curso de uma TCE (fase interna e externa) - instaurada em razão de irregularidades na aplicação de recursos da União transferidos a entes subnacionais - que poderiam ser enquadrados nas causas de interrupção da prescrição acima apontadas, sem prejuízo, é claro, de outras ocorrências fáticas elegíveis como marco interruptivo, a depender da forma de proceder de cada entidade ou órgão tomador de contas.
	I - pela notificação ou citação do indiciado ou acusado, inclusive por meio de edital;
	 (i) notificação no âmbito do procedimento administrativo de ressarcimento previamente à instauração da TCE;
 (ii) notificação efetuada pelo órgão tomador de contas acerca da instauração da TCE;
 (iii) citação efetuada pelo TCU.
*Data da ciência da notificação ou citação pelos responsáveis ou de publicação do edital no DOU.

	II - por qualquer ato inequívoco, que importe apuração do fato;
* procedimento que evidencie a apuração dos fatos irregulares, com o objetivo quantificar o dano e identificar possíveis responsáveis.
	 (i) relatório de sindicância ou PAD;
 (ii) relatório de apuração de irregularidades referente ao processo administrativo prévio à instauração da TCE;
 (iii) relatórios de fiscalização, pareceres, despachos, informações e memorandos relacionados à apuração dos fatos irregulares;
 (iv) relatório do tomador de contas;
 (v) relatório do controle interno; 
 (vi) termo de instauração ou designação de instauração da TCE;
 (vii) autuação da TCE no TCU; entre outras causas.
*Há quem inclua nesse grupo diligências que comprovam providências do responsável sobre as irregularidades investigadas.

	III - pela decisão condenatória recorrível.
	 (i) Verifica-se apenas no âmbito do TCU com a data da prolação do acórdão condenatório recorrível.

	IV - por qualquer ato inequívoco que importe em manifestação expressa de tentativa de solução conciliatória no âmbito interno da administração pública federal.
	 (i) pedido de parcelamento;
 (ii) pagamento parcial do débito;
 (iii) qualquer manifestação do responsável que demonstre claramente a sua intenção de recolher o débito.

69.	Bem se vê, portanto, que haveria uma multiplicidade de causas de interrupção da prescrição, conforme se depreende do art. 2º da Lei 9.873/1999. Tal exegese encontra respaldo em precedentes do STF, a exemplo do que se decidiu no julgamento do MS 36067 (Rel. Min. Ricardo Lewandowski) , com destaque para trecho do voto em que o Relator reconhece cinco causas de interrupção da prescrição, in verbis:
 (...) Assim, faz-se necessário levar em consideração que, apesar de os fatos objeto da apuração conduzida pela Corte de Contas remontarem aos anos de 1999 e 2000, período no qual o impetrante era Secretário de Saúde municipal, o Tribunal de Contas da União deu prosseguimento à tomada de contas especial por ter constatado a ocorrência de 5 causas interruptivas da prescrição, a saber: a) relatório de auditoria em conjunto realizada pelo Denasus e pela Secretaria Federal de Controle, lavrado em 06/07/2001, sendo este, certamente, um ato inequívoco que importou a apuração do fato (art. 2º, II, da Lei n. 9.873/1999) ; b) instauração de Tomada de Contas Especial pelo FNS, ocorrida em 05/10/2005, sendo este também, certamente, um ato inequívoco que importou a apuração do fato (art. 2º, II, da Lei n. 9.873/1999) ; c) a autuação da presente Tomada de Contas Especial no âmbito do Tribunal de Contas da União, ocorrida em 12/08/2008, sendo este também, certamente, um ato inequívoco que importou a apuração do fato (art. 2º, II, da Lei n. 9.873/1999) ; d) o ato que ordenou a citação do responsável, ora impetrante, ocorrida em 12/07/2010 (art. 2º, I, da Lei n. 9.873/1999) ; e) o exercício do poder punitivo ocorrido em 20/06/2012, data da prolação do Acórdão 1563/2012-TCU-Plenário (art. 2º, III, da Lei n. 9.873/1999) .
70.	No caso concreto, tendo como parâmetro a tese firmada pelo STF, no RE 636.886, no sentido de que ambas as pretensões do TCU (sancionatória e ressarcitória) sujeitam-se ao prazo prescricional de 5 anos previsto na Lei 9.873/1999, considerando, ainda, o sistema prescricional descrito na citada lei, inclusive as causas de suspensão e de interrupção da prescrição, tem-se os seguintes eventos processuais:
	a) Termo inicial da contagem do prazo (data da ocorrência da irregularidade) : em 30/8/2008 - data limite para terem sido apresentados os documentos da prestação de contas;
	b) Apresentação da prestação de contas: 20/1/2009;
	c) Ofício 10/2014, recebido em 13/1/2014, requerendo documentos adicionais à prestação de contas (peças 51 e 52) ;
	d) Ofício 22/2018, recebido em 16/1/2018, requerendo documentos adicionais à prestação de contas (peças 58 e 59) ;
	e) Relatório de TCE 1014/2020, de 3/4/2020 (peça 100) ;
	f) Data de autuação da tomada de contas especial pela SecexTCE: 21/9/2020;
71.	Analisando-se a data da prática do ato irregular, bem como os eventos processuais que se sucederam, conforme acima enumerados, os quais teriam o condão de interromper o curso do prazo prescricional, de acordo com o art. 2º da Lei 9.873/1999, observa-se que não teria transcorrido o prazo de 5 (cinco) anos entre os eventos processuais descritos.
72.	Ainda, o caso tratado no RE 636.886 (tema 899 da repercussão geral) diz respeito à fase de execução judicial de deliberação do Tribunal de Contas, tanto assim que, para deslindá-lo, foi necessária a aplicação da Lei 6.830/1980 (Lei de Execuções Fiscais) , diploma legal evidentemente inaplicável à fase que antecede a formação do título executivo extrajudicial do TCU, caracterizada pela atuação do órgão de controle externo até a prolação do acórdão.
73.	Veja-se que foram opostos embargos declaratórios contra a referida decisão do STF, os quais foram rejeitados pela maioria da Suprema Corte (Plenário, Sessão Virtual de 13.8.2021 a 20.8.2021) , confirmando, portanto, a abrangência da deliberação prolatada na fixação do tema 899, razão por que se deve adotar a orientação prevalente no TCU, no sentido de que a matéria ali tratada alcançaria tão somente a fase judicial de cobrança do título extrajudicial, não atingindo os processos de controle externo, mantendo-se, desse modo,  a interpretação adotada pela Suprema Corte, em 2008, no Mandado de Segurança - MS 26.210, oportunidade em que foi definida a tese da imprescritibilidade das ações de ressarcimento ao erário:
74.	A suspensão pelo STF das demandas nas quais esteja em questão a prescritibilidade da pretensão de ressarcimento ao erário com base em decisão de tribunal de contas (RE 636.886/STF) alcança tão somente a fase judicial de cobrança do título extrajudicial, não atingindo os processos de controle externo em trâmite. Até julgamento definitivo em contrário pelo STF, permanece o entendimento do TCU acerca da imprescritibilidade das pretensões de ressarcimento decorrentes de tomadas de contas especiais. (Acórdão 1267/2019-TCU-Plenário, Relator: Min. AROLDO CEDRAZ) 
A suspensão pelo STF das demandas nas quais esteja em questão a prescritibilidade da pretensão de ressarcimento ao erário com base em decisão de tribunal de contas (RE 636.886/STF) alcança tão somente a fase judicial de cobrança do título extrajudicial, não atingindo os processos de controle externo em trâmite. Até julgamento definitivo em contrário pelo STF, permanecem imprescritíveis as pretensões de ressarcimento decorrentes de tomadas de contas especiais. (Acórdão 7930/2018-TCU-Segunda Câmara, Relatora: Min. ANA ARRAES) .
75.	Por todo o exposto, não se acolhe o argumento apresentado de prescrição de pretensão ressarcitória.
Argumento: prescrição do prazo de guarda dos documentos de projetos realizados com recursos da Lei 8.313/1991
76.	Informam que o projeto foi aprovado sob a vigência da Portaria MinC 46 de 13/3/1998, que previa o prazo de 45 dias para análise da prestação de contas e que 'todos os documentos exigidos pela legislação foram devidamente entregues no prazo, no dia 20 de janeiro de 2009, conforme protocolo de entrega, anexo a estes autos (doc. 33) . A guarda dos documentos fiscais assim como a análise da prestação de contas devem se submeter ao ordenamento jurídico brasileiro e às suas regras de segurança, em especial a prescrição' (peça 23, p. 10 e 12) .
77.	Defendem que a legislação determina o prazo de prescrição para a guarda dos documentos em cinco anos contados a partir da data do recebimento das doações ou patrocínios, transcrevendo trecho da Instrução Normativa Conjunta MinC/MF nº 1, de 13/6/1995: 'art. 10. A pessoa física ou jurídica responsável pela execução de projetos culturais deverá possuir controles próprios, onde registre, de forma destacada, a despesa e a receita do projeto, bem como manter em seu poder todos os comprovantes e documentos a eles relativos, pelo prazo de cinco anos, contado a partir da data do recebimento das doações ou patrocínios'.
78.	Argumenta que a IN 2/2019, em vigor, também determina o prazo de guarda de cinco anos contados da entrega da prestação de contas, citando o art. 57 do normativo.
79.	Diz que essas normas especificas estão 'em alinhamento com o Código Tributário Nacional que também estabelece prazo de 05 (cinco) anos para guarda dos documentos, uma vez que este é o prazo para a Fazenda Pública constituir crédito tributário ou realizar ação de cobrança do crédito tributário' (peça 23, p. 13) .
80.	Defende que 'à prescrição do crédito e da guarda de documentos deve ser aplicada a prescrição intercorrente prevista no artigo 1º da Lei nº 9.873 de 1999, em razão da mora da Administração Pública' (peça 23, p. 14) , e que neste sentido foi o Parecer 316/2014/Conjur-MinC/CGU/AGU.
81.	Enfatizam que 'os comprovantes fiscais foram entregues há 12 anos e eram corretos e relativos às despesas efetivamente realizadas. Se alguns documentos se tornaram ilegíveis, a culpa é do tempo transcorrido em razão da morosidade de análise, e não do peticionário' (peça 23, p. 16) .
Análise do argumento
82.	Para análise do argumento apresentado, necessário entender qual normativo estava vigente à época da celebração do projeto.
83.	Estava estabelecido no art. 10 da Instrução Normativa Conjunta MINC/MF n° 1, de 13.06.95, que dispunha sobre os procedimentos de acompanhamento, controle e avaliação a serem adotados na utilização dos benefícios fiscais instituídos pela Lei n° 8.313, de 1991 que:
Art. 10. A pessoa física ou jurídica responsável pela execução de projetos culturais deverá possuir controles próprios, onde registre, de forma destacada, a despesa e a receita do projeto, bem como manter em seu poder todos os comprovantes e documentos a eles relativos, pelo prazo de cinco anos, contado a partir da data do recebimento das doações ou patrocínios.
84.	No entanto, posteriormente, foi criada a Portaria 46 do Ministério da Cultura, de 13/3/1998, na qual foi estabelecido que a prestação de contas do projeto seguiria a IN STN 1/1997:
Art. 39. O proponente do projeto apresentará a prestação de contas à Secretaria responsável nas condições e prazos previstos no Capítulo VIII da Instrução Normativa STN n° 1/97, tanto para os recursos financeiros liberados pelo MinC, como pela captação direta de recursos no mercado, a título de investimentos, patrocínios e/ou doações.
85.	A Portaria 46/1998 regulamentava a prestação de contas dos projetos culturais até 2010, quando foi emitida a Instrução Normativa nº 1/2010 do Ministério da Cultura, na qual se previa o prazo de guarda de documentos de dez anos, contados da aprovação da prestação de contas do projeto, conforme art. 73 do normativo.
86.	A captação de recursos para o projeto cultural Pronac 04-7057 foi autorizada em 2005 (peça 7) , e sua prestação de contas foi apresentada ainda em 2009. Sendo assim, entendo que o normativo vigente era a Portaria 46/1998 do Ministério da Cultura, e, conforme art. 39 da portaria, aplicando-se ao projeto os ditames da IN STN 1/1997.
87.	A Instrução Normativa STN 1/1997 dispõe o seguinte sobre o prazo de guarda dos documentos apresentados em prestação de contas:
Art. 30. As despesas serão comprovadas mediante documentos originais fiscais ou equivalentes, devendo as faturas, recibos, notas fiscais e quaisquer outros documentos comprobatórios serem emitidos em nome do convenente ou do executor, se for o caso, devidamente identificados com referência ao título e número do convênio.
§ 1º Os documentos referidos neste artigo serão mantidos em arquivo em boa ordem, no próprio local em que forem contabilizados, à disposição dos órgãos de controle interno e externo, pelo prazo de 5 (cinco) anos, contados da aprovação da prestação ou tomada de contas, do gestor do órgão ou entidade concedente, relativa ao exercício da concessão.
88.	A prestação de contas do Ministério da Cultura do ano de 2005 (exercício de concessão dos recursos) foi apreciada na Sessão Ordinária do Plenário em 13/03/2013 por meio do Acórdão 522/2013-TCU-Plenário, oriundo do TC Processo 018.103/2006-7. Desta forma, indo ao encontro do normativo vigente para o projeto, os responsáveis deveriam ter guardados os documentos até março de 2018 (pelo prazo de cinco anos da aprovação das contas do Ministério da Cultura) .
89.	Como a primeira notificação endereçada aos responsáveis requisitando os documentos fiscais foi recebida em janeiro de 2018 (conforme AR à peça 59) , demonstra-se que a notificação foi enviada ainda dentro do prazo de guarda previsto pela legislação aplicável ao projeto, não se acolhendo o argumento de vencimento do prazo de guardo dos documentos fiscais.
90.	E, quanto ao argumento de que os documentos se tornaram ilegíveis devido à morosidade do Ministério da Cultura, ressalta-se que a obrigação de prestar contas é dos recebedores de recursos federais, assim como de manter cópia dos documentos fiscais pelo prazo previsto nos normativos. 
91.	Por todo o exposto, propõe-se rejeitar as alegações de defesa apresentadas por Agentemesmo Produções Artísticas Ltda e Raul Carlos Pereira Barretto Filho, devendo as contas serem julgadas irregulares, condenando-os solidariamente ao débito apurado.
Prescrição da Pretensão Punitiva
92.		Vale ressaltar que a pretensão punitiva do TCU, conforme Acórdão 1441/2016-TCU-Plenário, Relator Benjamin Zymler, que uniformizou a jurisprudência acerca dessa questão, subordina-se ao prazo geral de prescrição indicado no art. 205 do Código Civil, que é de dez anos, contado da data de ocorrência da irregularidade sancionada, nos termos do art. 189 do Código Civil, sendo este prazo interrompido pelo ato que ordenar a citação, a audiência ou a oitiva dos responsáveis.
93.	No caso em exame, ocorreu a prescrição, uma vez que a irregularidade sancionada ocorreu em 30/8/2008, e o ato de ordenação da citação ocorreu em 14/9/2021.
CONCLUSÃO
94.		Em face da análise promovida na seção 'Exame Técnico', verifica-se que os responsáveis Agentemesmo Produções Artísticas Ltda e Raul Carlos Pereira Barretto Filho não lograram comprovar a boa e regular aplicação da totalidade dos recursos repassados.
95.	Verifica-se também que houve a prescrição da pretensão punitiva, conforme análise já realizada.
96.		Tendo em vista que não constam dos autos elementos que permitam reconhecer a boa-fé dos responsáveis, sugere-se que as suas contas sejam julgadas irregulares, nos termos do art. 202, § 6º, do Regimento Interno do TCU, com a imputação do débito atualizado monetariamente e acrescido de juros de mora, nos termos do art. 202, § 1º do Regimento Interno do TCU, descontado o valor eventualmente recolhido.
97.	Por fim, como não houve elementos que pudessem modificar o entendimento acerca das irregularidades em apuração, mantém-se a matriz de responsabilização presente na peça 109.
PROPOSTA DE ENCAMINHAMENTO
98.	Diante do exposto, submetemos os autos à consideração superior, propondo ao Tribunal:
a)	rejeitar as alegações de defesa de Agentemesmo Produções Artísticas Ltda (CNPJ: 04.964.795/0001-09) e Raul Carlos Pereira Barretto Filho (CPF: XXX.153.068-XX) ; 
b)	excluir da relação processual Marcia Regina Chiochetti;
c)	julgar irregulares, nos termos dos arts. 1º, inciso I, 16, inciso III, alíneas b e c, da Lei 8.443/1992, c/c os arts. 19 e 23, inciso III, da mesma Lei, as contas dos responsáveis Agentemesmo Produções Artísticas Ltda (CNPJ: 04.964.795/0001-09) e Raul Carlos Pereira Barretto Filho (CPF: XXX.153.068-XX) , condenando-os solidariamente ao pagamento das importâncias a seguir especificadas, atualizadas monetariamente e acrescidas dos juros de mora, calculadas a partir das datas discriminadas até a data da efetiva quitação do débito, fixando-lhes o prazo de quinze dias, para que comprovem, perante o Tribunal, o recolhimento das referidas quantias aos cofres do Fundo Nacional da Cultura - Divisão de Execução Orçamentária do Fnc, nos termos do art. 23, inciso III, alínea 'a', da citada lei, c/c o art. 214, inciso III, alínea 'a', do Regimento Interno do TCU.  
	Débitos relacionados ao responsável Agentemesmo Produções Artísticas Ltda (CNPJ: 04.964.795/0001-09) em solidariedade com Raul Carlos Pereira Barretto Filho (CPF: XXX.153.068-XX) :
	Data de ocorrência
	Valor histórico (R$) 
	Tipo da parcela

	18/12/2008
	6.999,39
	Crédito

	1/1/2007
	15,55
	Débito

	22/2/2007
	220,00
	Débito

	7/3/2007
	150,00
	Débito

	22/5/2007
	8.000,00
	Débito

	29/8/2007
	15,60
	Débito

	6/9/2007
	906,00
	Débito

	16/10/2007
	45,00
	Débito

	3/11/2007
	72,00
	Débito

	6/11/2007
	10,53
	Débito

	8/11/2007
	40,00
	Débito

	12/11/2007
	50,00
	Débito

	20/11/2007
	4,95
	Débito

	25/11/2007
	13,10
	Débito

	29/11/2007
	37,22
	Débito

	3/12/2007
	30,00
	Débito

	4/12/2007
	150,00
	Débito

	9/12/2007
	134,00
	Débito

	16/11/2007
	33,00
	Débito

	1/11/2007
	37,51
	Débito

	2/11/2007
	37,73
	Débito

	15/11/2007
	525,00
	Débito

	1/11/2007
	17,20
	Débito

	18/11/2007
	525,00
	Débito

	5/2/2007
	599,00
	Débito

	14/8/2007
	125,00
	Débito

	7/2/2007
	350,00
	Débito

	29/8/2008
	345,00
	Débito

	21/1/2007
	88,16
	Débito

	12/6/2007
	16.780,00
	Débito

	14/2/2007
	25,50
	Débito

	23/1/2007
	3,41
	Débito

	10/8/2007
	6,40
	Débito

	3/4/2007
	592,00
	Débito

	1/10/2007
	1.330,00
	Débito

	13/9/2007
	20.000,00
	Débito

	13/9/2007
	16.780,00
	Débito

	25/8/2007
	97,00
	Débito

	13/9/2007
	7,00
	Débito

	9/6/2007
	96,00
	Débito

	27/9/2007
	10.000,00
	Débito

	20/12/2006
	3,80
	Débito

	11/9/2006
	42,20
	Débito

	15/10/2007
	489,60
	Débito

	19/10/2007
	20,57
	Débito

	27/11/2007
	104,00
	Débito

	4/11/2006
	408,24
	Débito

	20/12/2006
	1.545,00
	Débito

	6/12/2007
	1.385,05
	Débito

	26/9/2007
	1.800,00
	Débito

	26/11/2007
	500,00
	Débito

	27/11/2007
	500,00
	Débito

	26/11/2007
	800,00
	Débito

	27/11/2007
	500,00
	Débito

	26/11/2007
	500,00
	Débito

	26/11/2007
	500,00
	Débito

	22/11/2007
	581,00
	Débito

	29/11/2007
	100,00
	Débito

	25/9/2007
	3,10
	Débito

	29/9/2007
	6,20
	Débito

	9/10/2007
	32,19
	Débito

	28/10/2007
	3,10
	Débito

	13/12/2007
	1.467,00
	Débito

	27/8/2006
	106,00
	Débito

	6/9/2006
	10,00
	Débito

	24/12/2006
	159,00
	Débito

	26/12/2006
	16,98
	Débito

		Valor atualizado do débito (com juros) em 18/5/2022: R$ 299.055,36.
d)	autorizar, desde logo, a cobrança judicial das dívidas, caso não atendidas as notificações, na forma do disposto no art. 28, inciso II, da Lei 8.443/1992;
e)	autorizar também, desde logo, se requerido, com fundamento no art. 26, da Lei 8.443, de 1992, c/c o art. 217, §1º do Regimento Interno do TCU, o parcelamento da (s) dívida (s) em até 36 parcelas, incidindo, sobre cada parcela, corrigida monetariamente, os correspondentes acréscimos legais, fixando-lhe o prazo de quinze dias, a contar do recebimento da notificação, para comprovar, perante o Tribunal, o recolhimento da primeira parcela, e de trinta dias, a contar da parcela anterior, para comprovar os recolhimentos das demais parcelas, devendo incidir, sobre cada valor mensal, atualizado monetariamente, os juros de mora devidos, no caso do débito, na forma prevista na legislação em vigor, alertando os responsáveis de que a falta de comprovação do recolhimento de qualquer parcela importará o vencimento antecipado do saldo devedor, nos termos do § 2º do art. 217 do Regimento Interno deste Tribunal; 
f)	enviar cópia do Acórdão a ser prolatado à Procuradoria da República no Estado de SP, nos termos do § 3º do art. 16 da Lei 8.443/1992, c/c o § 7º do art. 209 do Regimento Interno do TCU, para adoção das medidas cabíveis; e
g)	enviar cópia do Acórdão que vier a ser proferido ao Secretaria Especial da Cultura e aos responsáveis, para ciência;
h)	informar à Procuradoria da República no Estado de SP, ao Secretaria Especial da Cultura e aos responsáveis que a presente deliberação, acompanhada do Relatório e do Voto que a fundamenta, está disponível para a consulta no endereço www.tcu.gov.br/acordaos, além de esclarecer que, caso requerido, o TCU poderá fornecer sem custos as correspondentes cópias, de forma impressa; e
i)	informar à Procuradoria da República no Estado de SP que, nos termos do parágrafo único do art. 62 da Resolução TCU 259/2014, os procuradores e membros do Ministério Público credenciados nesta Corte podem acessar os presentes autos de forma eletrônica e automática, ressalvados apenas os casos de eventuais peças classificadas como sigilosas, as quais requerem solicitação formal."
É o relatório.

Cristiane Garcia Olivieri (OAB/SP 98.683), representando Agentemesmo Produções Artísticas Ltda. e Raul Carlos Pereira Barretto Filho.

Procurador Júlio Marcelo de Oliveira.

TOMADA DE CONTAS ESPECIAL. PRONAC. NÃO COMPROVAÇÃO DA REGULAR APLICAÇÃO DE PARTE DOS RECURSOS APLICADOS. CITAÇÃO. ACOLHIMENTO PARCIAL DAS ALEGAÇÕES DE DEFESA. LONGO PRAZO DECORRIDO PARA REQUISIÇÃO DE REAPRESENTAÇÃO DE DOCUMENTAÇÃO. PRESCRIÇÃO DA PRETENSÃO PUNITIVA. CONTAS REGULARES COM RESSALVA. COMUNICAÇÕES. ARQUIVAMENTO.

TOMADA DE CONTAS ESPECIAL (TCE)

Secretaria de Controle Externo de Tomada de Contas Especial (SecexTCE).

Trata-se de tomada de contas especial instaurada pela Secretaria Especial da Cultura em desfavor de Agentemesmo Produções Artísticas Ltda., Raul Carlos Pereira Barreto e Márcia Regina Chiochetti, em razão de não comprovação da regular aplicação de parte dos recursos captados por força do projeto cultural Pronac 04-7057, cujo nome é Teatro da Utopia.
Por meio da portaria 96/2005, o antigo Ministério da Cultura autorizou a captação do valor de R$ 1.699.139,00 para o projeto, no período de 24/5/2005 a 30/6/2008. O prazo para execução coincidiu com o prazo para captação dos recursos. A data final para apresentação da prestação de era o dia 30/8/2008[footnoteRef:2]. [2:  Peça 7.] 
A empresa proponente captou R$ 1.056.179,25 para a realização do projeto[footnoteRef:3]. [3:  Peças 11, 18, 24, 25, 26, 27, 28, 29, 30, 31, 32, 41 e 42.] 
A instauração da tomada de contas especial, conforme apontado no relatório do tomador de contas[footnoteRef:4], decorreu da "ausência parcial de documentação de prestação de contas dos recursos federais repassados ao Agentemesmo Produções Artísticas Ltda" e da "realização de despesas em itens não permitidos ou incompatíveis com o objeto da programação do Teatro Utopia (...) ". [4:  Peça 100.] 
Notificados regularmente, os responsáveis não apresentaram a documentação solicitada nem devolveram os recursos glosados.
O tomador de contas concluiu que o prejuízo importaria em R$ 82.877,50, valor original, e imputou a responsabilidade pelo débito a Agentemesmo Produções Artísticas Ltda., Raul Carlos Pereira Barretto Filho e Márcia Regina Chiochetti, sócios-administradores da empresa. O órgão de controle expressou as mesmas conclusões[footnoteRef:5]. [5:  Peças 104, 105 e 106.] 
No âmbito do Tribunal, foi afastada a responsabilidade de Márcia Regina Chichetti porque concluiu-se que não há evidências de que ela tenha participado das irregularidades apontadas nos relatórios.
Assim, foram realizadas as citações de Agentemesmo Produções Artísticas Ltda. e Raul Carlos Pereira Barretto Filho pelo valor original de R$ 1.803,57, referente à "realização de despesas em itens não permitidos ou incompatíveis com o objeto do projeto incentivado", e pelo valor original de R$ 95.072,71, referente à  "não comprovação da boa e regular aplicação de parte dos recursos repassados por força do Pronac 04-7057 em razão da ausência parcial de documentos fiscais na prestação de contas"[footnoteRef:6]. [6:  Peças 116, 117 e 118.] 
A SecexTCE avaliou a viabilidade do exercício do contraditório e da ampla defesa e concluiu que não houve o transcurso de mais de dez anos a partir do fator gerador da tomada de contas especial sem que tenha havido notificação dos responsáveis pela autoridade administrativa federal competente, tendo em vista que a apresentação da prestação de contas ocorreu em janeiro de 2009 e as notificações sobre as irregularidades ensejadoras do débito foram entregues em janeiro de 2018. Outrossim, o valor atualizado do débito em 1º/1/2017 era de R$ 148.654,31, superior ao limite mínimo de R$ 100.000,00, na forma estabelecida conforme os arts. 6º, I, e 19 da IN TCU 71/2012, modificada pela IN/TCU 76/2016.
Também foi informada a inexistência de outros processos envolvendo os responsáveis no âmbito do Tribunal.
II
As mesmas alegações de defesa foram apresentadas pelos dois responsáveis, razão pela qual a unidade instrutiva procedeu seu exame técnico conjuntamente.
Com relação às preliminares e arguições de prescritibilidade apresentadas pelos responsáveis concordo com a análise empreendida pela SecexTCE e as incorporo às minhas razões de decidir.
Quanto à alegação de descabimento da solidariedade dos sócios em razão da suposta indevida desconsideração da personalidade jurídica, não há reparos à análise elaborada pela unidade instrutiva. A jurisprudência do Tribunal é pacífica no sentido de que, na hipótese de a pessoa jurídica de direito privado ser convenente e beneficiária de transferências voluntárias, tanto a entidade quanto seus dirigentes devem comprovar a regular aplicação dos recursos públicos, nos termos da súmula TCU 286. Esse mesmo entendimento foi estendido às hipóteses de captação de recursos com base na Lei 8.313/1991.
Os responsáveis requereram que as alegações de defesa fossem recepcionadas pelo Tribunal com efeitos suspensivos. Essa solicitação não encontra guarida no RI/TCU, que apenas confere o efeito suspensivo em fase recursal.
O argumento da prescrição punitiva deve ser acolhido, pois a irregularidade ocorreu em 30/8/2008, data final do prazo fixado para a apresentação da prestação de contas, e o ato de ordenação da citação somente se consumou no ano de 2021, transcorridos mais de dez anos.
Os responsáveis também alegam que teria ocorrido a prescrição da pretensão ressarcitória a partir das recentes decisões do Supremo Tribunal Federal. Ressaltam que o objeto foi executado há mais de doze anos e que o RE 669.069 estabeleceu que a pretensão de ressarcimento ao erário decorrente de ilícitos cíveis prescreve em cinco anos.
A unidade instrutiva, ao avaliar esse argumento, apresentou extensa análise sobre a jurisprudência do STF em relação à prescrição ressarcitória do débito no âmbito das decisões exaradas por esta Corte de Contas.
A SecexTCE realizou, ainda, exercício sobre a aplicação dos ditames do art. 2º da Lei 9.873/1999 ao caso concreto destes autos para concluir que teriam ocorrido quatro eventos interruptivos da prescrição punitiva a impedir que o prazo de cinco anos fosse concluído a partir da apresentação da prestação de contas do projeto em 20/1/2009[footnoteRef:7]: a expedição dos ofícios 10/2014, recebido em 13/1/2014, e 22/2018, recebido em 16/1/2018, pelos quais foram requeridos documentos adicionais à prestação de contas; a emissão do relatório de tomada de contas especial 1014/2020, de 3/4/2020; e a autuação desta tomada de contas especial no âmbito do Tribunal em 21/9/2020. [7:  Peças 51, 52, 58, 59 e 100.] 
Independentemente da controvérsia a respeito das decisões do STF e da demonstração de ocorrência de eventos interruptivos da prescrição pela unidade instrutiva, o Tribunal decidiu manter a jurisprudência atual sobre a pretensão ressarcitória até que a imprescindível regulação da matéria, em exame no TC Processo 008.702/2022-5, de relatoria do ministro Antônio Anastasia, seja apreciada pelo Plenário.
III
Analiso a alegação de prescrição do prazo para guarda dos documentos de projetos realizados com recursos da Lei 8.313/1991, em conjunto com as relativas à realização do objeto e ao alcance do objetivo do projeto, posto serem essenciais para o desfecho desta tomada de contas de contas especial.
Os responsáveis alegam que os objetivos do projeto foram plenamente alcançados, tendo a área técnica responsável pela avaliação da prestação de contas sugerido a aprovação com ressalvas das contas, ao passo que a área financeira entendeu não ser possível afastar a reprovação das contas, com base na "ausência de alguns comprovantes fiscais", na "constatação de documentos fiscais com datas de emissão, descrição ou valores ilegíveis", "despesas sem nexo de causalidade com o Projeto" e "lançamentos bancários não identificados entre as despesas constantes na Relação de Pagamentos"[footnoteRef:8]. [8:  Peça 58, p. 1-2.] 
Compulsando os autos, verifica-se que os montantes relativos às "despesas sem comprovantes fiscais", sem nexo de causalidade com o projeto e oriundas de lançamentos bancários não identificados na relação de pagamentos eram de R$ 9.893,95, R$ 1.803,57 e R$ 7.166,05, respectivamente, representado 1,8% dos recursos captados.
 As despesas referentes aos documentos fiscais com datas de emissão, descrição ou valores ilegíveis somavam R$ 71.013,32, sendo as de maior materialidade - 6,7% dos recursos captados - entre o grupo glosado.
Em que pese não haver discussão sobre a obrigatoriedade de o responsável comprovar o nexo de causalidade entre as despesas incorridas e os recursos públicos manejados, por meio de apresentação de documentação hábil para esses fins, conforme pacificado na jurisprudência do Tribunal, há que se considerar algumas situações do caso concreto apreciado nestes autos.
O conjunto de ações empreendidas pelo projeto foi extenso, com a comprovação da execução e do nexo de causalidade entre as despesas e os recursos captados para a ampla maioria delas.
As despesas para as quais não havia qualquer comprovante, particularmente, representam montante que não superaria o limite mínimo de R$ 100.000,00, nos termos dos arts. 6º, I, e 19 da IN TCU 71/2012, modificada pela IN TCU 76/2016, para fins de afirmação da procedibilidade da tomada de contas especial no âmbito desta Corte.
As despesas de maior materialidade foram glosadas por falta de legibilidade em variados campos das notas fiscais apresentadas, quais sejam: data de emissão, descrição ou montantes.
O exame das peças 43 a 49 dos autos, em que são apresentados comprovantes, não revela a identificação de padrão de tentativa de dissimulação de despesas por meio de documentos fraudulentos ou notas fiscais calçadas. A ilegibilidade de alguns itens aparenta mais ser fundada na ação do tempo do que na manipulação humana.
Os responsáveis alegaram a prescrição do prazo para a guarda da documentação com base no prazo de cinco anos contados a partir do conteúdo do art. 10 da Instrução Normativa Conjunta MinC/MF 1, de 13/6/1995. A unidade instrutiva, por seu turno, ao analisar essa alegação, demonstrou que, posteriormente, em 1998, foi editada a Portaria MinC 46, que remeteu a prestação de contas dos projetos aos dispositivos da IN STN 1/1997, a qual, sobre a guarda de documentos, assim prescreve:
"Art. 30. As despesas serão comprovadas mediante documentos originais fiscais ou equivalentes, devendo as faturas, recibos, notas fiscais e quaisquer outros documentos comprobatórios serem emitidos em nome do convenente ou do executor, se for o caso, devidamente identificados com referência ao título e número do convênio.
§ 1º Os documentos referidos neste artigo serão mantidos em arquivo em boa ordem, no próprio local em que forem contabilizados, à disposição dos órgãos de controle interno e externo, pelo prazo de 5 (cinco) anos, contados da aprovação da prestação ou tomada de contas, do gestor do órgão ou entidade concedente, relativa ao exercício da concessão."
Identificando que a prestação de contas dos gestores Ministério da Cultura (órgão concedente) do ano de 2005, exercício de captação dos recursos, somente foi julgada pelo Tribunal em 2013, a SecexTCE concluiu que a guarda da documentação deveria ter sido observada pelos responsáveis até março de 2018 - cinco anos após o julgamento das contas do MinC. Tendo em vista que a primeira notificação endereçada aos responsáveis com solicitação de apresentação dos documentos fiscais teria ocorrido em janeiro de 2018, estaria, assim, descaracterizada a ocorrência da prescrição da guarda documental.
Embora a análise empreendida pela unidade instrutiva esteja formalmente correta e logicamente bem fundamentada, a situação fática identificada nos autos requer o emprego de formalismo moderado, pelas várias razões expostas a seguir.
Conforme expresso acima, não há indícios de fraude na documentação apresentada pelos responsáveis, em janeiro de 2009, nove anos antes do recebimento da primeira notificação, mas que a sua falta de legibilidade tenha sido causada pela ação do tempo.
As despesas para as quais não há documentação fiscal correspondente são de baixa materialidade absoluta, nos termos da IN TCU 71/2012, modificada pela IN TCU 76/2016, e de inexpressiva materialidade relativamente ao montante de recursos captados.
Está bastante documentado nos autos, conforme acima indicado, que os objetivos do projeto foram alcançados e que o objeto foi executado a contento.
Em quarto lugar, mas não menos importante, é razoável inferir que os responsáveis tenham presumido legitimamente que, passados nove anos da apresentação da prestação de contas do projeto, o prazo para a guarda da documentação tivesse expirado, tendo em vista não serem especialistas ou conhecedores das complexidades dos processos de controle externo, que, fatalmente, contribuíram para demora no julgamento das contas do MinC do exercício de 2005.
Assim, ante esse conjunto de circunstâncias, as contas dos responsáveis devem ser, excepcionalmente, julgadas regulares, com as ressalvas pela inexistência de documentação referente a despesas de pequena monta e de falta de legibilidade de alguns documentos fiscais.  
Diante do exposto, manifesto-me pela aprovação do acórdão que ora submeto à apreciação deste Colegiado.
TCU, Sala das Sessões, em 27 de setembro de 2022.
WEDER DE OLIVEIRA 
Relator